臺灣彰化地方法院民事判決　95年度家訴字第69號
原　　　告　己○○
訴訟代理人　劉嘉堯律師
被　　　告　甲○○
訴訟代理人　壬○○
被　　　告　辛○○
被　　　告　乙○○
　　　　　　戊○○
　　　　　　丙○○
　　　　　　丁○○
　　　　　　庚○○
上列當事人間請求辦理分別共有登記事件，於民國96年04月11日
言詞辯論終結，本院判決如下：
    主      文
原告之訴駁回。
訴訟費用新台幣肆萬伍仟貳佰伍拾參元由原告負擔。
    事實及理由
一、被告辛○○、戊○○未於最後言詞辯論期日到場，均核無民
    事訴訟法第 386條所列各款情形，爰依原告之聲請就該部分
    由其一造辯論而為判決。
二、原告主張：
  (一)緣如附表一所示之土地原為兩造之父陳明川所有，嗣陳明川
    於民國（下同）92年11月07日死亡，而由繼承人即兩造繼承
    該權利，因被告甲○○不願會同其他繼承人共同申請為分別
    共有之繼承登記，原告遂於95年09月07日就系爭前揭土地向
    地政機關辦理公同共有之繼承登記在案。今為便於兩造使用
    、處分上揭土地，不會因其中一人之不同意而無法地盡其利
    ，有失土地之經濟價值，原告遂請求被告等就系爭土地協同
    辦理分別共有登記，惟無法取得被告全體同意，故原告提起
    本訴。
  (二)按土地登記規則第120條第1項規定，繼承人為二人以上，部
    分繼承人因故不能會同其他繼承人共同申請繼承登記時，得
    由其中一人或數人為全體繼承人之利益，就被繼承人之土地
    ，申請為公同共有之登記。其經繼承人全體同意者，得申請
    為分別共有之登記。可知繼承人若欲申請登記為分別共有，
    原則上須經全體共有人之同意方得為之。惟依土地法第34條
    之1第5項準用第1項至第4項之結果，在共有人過半數及應繼
    分合計過半數之情形下，得為共有物之處分，而共有物之辦
    理分別共有登記，就其性質而言，係屬處分行為之一種，自
    得適用該規定，否則如繼承人中之一人無正當理由拒絕同意
    辦理分別共有之繼承登記時，其餘繼承人即無從辦理分別共
    有之登記，而無法自由處分其繼承之財產，此顯與法律保障
    財產權之目的不符，況由公同共有變更為分別共有，就所有
    權人之保障而言，並無不妥，反使所有人較易自由處分其所
    有物，故在因繼承而處於公同共有之財產，繼承人應可依土
    地法 34條之1之規定訴請辦理分別共有之繼承登記。本件同
    意辦理分別共有登記者，除原告外，另有被告戊○○、丙○○、丁○○、庚○○等四位共有人，加上原告共五人（兩造
    共八人），其就系爭土地被繼承人陳明川應有部分已達八分
    之五，已符合共有人暨其應繼分合計過半數同意之規定，是
    請求判決依附表一所示E欄位之比例辦理分別共有之登記。
  (三)按土地法第34條之1第1項規定：『共有土地或建築改良物，
    其處分、變更及設定地上權、永佃權、地役權或典權，應以
    共有人過半數及其應有部分合計過半數之同意行之。但其應
    有部分合計逾三分之二者，其人數不予計算。』、同條第 5
    項規定：『前四項規定，於公同共有準用之。』其立法意旨
    在於兼顧共有人權益之範圍內，促進共有物之有效利用，以
    增進公共利益。同條第 1項所稱共有土地或建築改良物之處
    分，如為讓與該共有物，即係讓與所有權；而共有物之應有
    部分，係指共有人對共有物所有權之比例，性質上與所有權
    並無不同。是不動產之應有部分如屬公同共有者，其讓與自
    得依土地法第 34條之1第5項準用第1項之規定，此參最高法
    院92年台再字第54號判決可稽。
  (四)被繼承人陳明川尚有其他動產部分之遺產未分割，據悉為土
    地徵收補償款，目前仍提存於法院。並聲明：(1)被告等應協
    同原告就兩造公同共有如附表一所示之不動產各按附表一所
    示 E欄位辦理分別共有之登記。(2)訴訟費用由兩造按應繼分
    之比例負擔。
三、被告辛○○、戊○○均未於言詞辯論期日到場，亦未提出書
    狀作何聲明或陳述。
四、被告甲○○之抗辯：
    不同意原告之請求。系爭不動產確係兩造公同共有被繼承人
    陳明川所遺之遺產，惟被告戊○○之前有拋棄繼承，故被告
    甲○○認為被告戊○○並未同意原告之請求，又被告辛○○
    已失蹤，所以沒有超過三分之二，且被繼承人陳明川尚遺有
    動產未予分割。並聲明：如主文所示。
五、被告乙○○、丙○○、丁○○、庚○○之陳述：
    被告乙○○、丙○○、丁○○及庚○○等均同意原告之請求
    。被告戊○○之前有簽同意書，所以被告乙○○、丙○○、
    丁○○及庚○○等認為本件已超過三分之二，且被繼承人尚
    遺有動產部分之遺產未分割。並聲明：請依法判決。
六、得心證之理由：
  (一)按土地法第34條之1第1項所稱之處分，不包括分割行為在內
    ，不得以共有人中一人之應有部分或數共有人之應有部分合
    併已逾三分之二，即可不經他共有人全體之同意，而得任意
    分割共有物。最高法院74年台上字第2561號判例揭示甚明。
    又土地法第34條之1第1項所稱處分，指法律上及事實上之處
    分。但不包括贈與等無償之處分、信託行為及共有物分割。
    土地法第34條之 1執行要點第三點定有明文。次按繼承人有
    數人時，在分割遺產前，各繼承人對於遺產全部為公同共有
    。繼承人得隨時請求分割遺產，民法第1151條、第1164條前
    段定有明文。是繼承人欲終止其間之公同共有關係，惟有以
    分割遺產之方式為之。至最高法院37年上字第7357號判例所
    謂公同共有關係得由公同共有人中之一人或數人向其他公同
    共有人表示終止公同共有關係之意思表示，係就民法第 829
    條所定不得請求分割公同共有物之公同共有關係所為之詮釋
    ，與遺產得隨時請求分割者，自屬有間，尚無民法第 829條
    規定適用之餘地。自無上開判例適用之可言。終止遺產之公
    同共有關係，應以分割方式為之，將遺產之公同共有關係終
    止改為分別共有關係，性質上屬分割遺產方法之一，而共有
    物之分割並無土地法第34條之1第1項之適用（最高法院74年
    台上字第2561號判例參照）。故欲將遺產之公同共有關係變
    更（即分割）為分別共有關係，依民法第828條第2項規定，
    應經全體共有人同意始得為之（土地登記規則第一百二十條
    亦明定繼承之土地應登記為公同共有；經繼承人全體同意者
    ，得登記為分別共有）。參以分割遺產時，無非完全按繼承
    人之應繼分分割，尚有民法第1172條、第1173條規定之扣除
    項目，如許部分繼承人依土地法第34條之 1第5項、第1項規
    定將遺產依應繼分轉換為應有部分，其同意處分之共有人若
    有前述應自應繼分中扣除之事項，其獲得之應有部分較諸依
    法分割遺產所得者為多，有違民法就遺產分割之計算所設特
    別規定，應無土地法第34條之 1規定適用之餘地。上訴人主
    張系爭請求權之公同共有關係，已依土地法第34條之 1規定
    ，經多數共有人同意終止，變更為分別共有云云，自無足採
   （最高法院82年度台上字第748號判決參照、臺灣高等法院暨
    所屬法院85年法律座談會民事類提案第22號亦採此見解）。
  (二)本件原告主張：如附表一所示之土地原為兩造之父陳明川所
    有，嗣陳明川於民國（下同）92年11月07日死亡，而由繼承
    人即兩造繼承該權利，因被告甲○○不願會同其他繼承人共
    同申請為分別共有之繼承登記，原告遂於95年09月07日就系
    爭前揭土地向地政機關辦理公同共有之繼承登記在案等事實
    ，業據原告提出繼承系統表、戶籍謄本、除戶謄本、土地登
    記簿謄本等為證，且為被告甲○○、乙○○、丙○○、丁○○及庚○○等所不爭執，堪認原告該部分之主張為真實。又
    原告另主張原告與被告戊○○、丙○○、丁○○及庚○○等
    五位共有人，就系爭土地均同意辦理分別共有之登記，而系
    爭土地之共有人計有八人，則原告與被告戊○○、丙○○、
    丁○○及庚○○等就系爭土地之應繼分（起訴狀誤載為應有
    部分）已達八分之五，已符合共有人暨其應繼分合計過半數
    同意之規定，乃依土地法第34條之 1第5項準用同條第1項規
    定，請求判決命被告等協同依附表一所示 E欄位之比例辦理
    分別共有之登記云云，固據原告提出同意書一件為憑，惟查
    ：原告請求將系爭遺產之公同共有關係終止改為分別共有關
    係，其性質上屬分割遺產方法之一，從而，原告主張之該處
    分行為即為分割行為，揆諸首揭判例意旨及相關說明，共有
    物之分割並無土地法第34條之 1適用之餘地，是本件原告依
    土地法第34條之 1第5項準用同條第1項之規定，請求被告等
    應協同原告就兩造公同共有如附表一所示之不動產各按附表
    一所示 E欄位辦理分別共有之登記，自屬無理由，應予駁回
    。
七、上開理由足為本件判斷之依據，被告所為攻擊防禦方法無礙
    於本件之結論，故毋庸予以審酌，併敘明之。
八、訴訟費用負擔之依據：民事訴訟法第78條、第87條第1項。
中　　華　　民　　國　　96　　年　　4 　　月　　20　　日
                              家事法庭法  官  邱月嬌
上為正本係照原本作成。
如對本判決上訴，應於判決送達後20日內向本院提出上訴狀（須
附繕本）。
中　　華　　民　　國　　96　　年　　4 　　月　　20　　日
                                      書記官  陳昌哲
